【裁判字號】    90,自,29
【裁判日期】    900907
【裁判案由】    偽造文書等
【裁判全文】
臺灣雲林地方法院刑事判決                              九十年度自字第二九號
    自  訴  人  乙○○
    自訴代理人  陳中堅律師
    被      告  甲○○
右列被告因偽造文書等案件，經自訴人提起自訴，本院判決如左：
    主  文
甲○○行使偽造私文書，足以生損害於他人，處有期徒刑肆月，如易科罰金，以佰
元折算壹日。
    事  實
一、甲○○因欠人債務，需錢週轉，即自任會首招集互助會。會期自民國八十五年十
    月二十五日起至八十八年八月二十五日止，共募集會員三十四會（含會首三十五
    會），每會會款新台幣（下同）二萬元，於每月二十五日，會員於書寫姓名、金
    額於標單上後，在雲林縣斗六市○○路一七三甲○○原住處投標並開標，採內標
    制。甲○○明知乙○○尚屬活會，竟基於意圖不法所有之犯意，於會期進行至第
    二十四會即八十七年九月二十五日，在其上開住處，偽造乙○○之署押並投標利
    息金額三千四百元，而偽造標單之私文書，進而行使該標單私文書參與投標，主
    張該標單為真正，並於得標後，向乙○○以外之李瓊蔘（以其夫己○○之名義參
    與互助會）等活會會員詐稱乙○○得標，並向乙○○誑稱某不詳姓名之活會會員
    得標，致李瓊蔘、乙○○等活會會員共十一人陷於錯誤，而於開標後三日內，各
    交付標金一萬六千六百元予甲○○，總計詐得會款十八萬二千六百元（１６６０
    ０×１１），均足生損害於乙○○及其他活會會員之權益。嗣於八十八年六月二
    十五日，乙○○前往標會發覺有異，始知上情。
二、案經乙○○提起自訴。
    理  由
一、被告甲○○對欠人債務自任會首招集上開互助會籌措金錢，會員含會首共三十五
    會，會期自八十五年十月二十五日起，至八十八年八月二十五日止，每會會款二
    萬元，並於每月二十五日在其上開住處投寫標單開標，得標後三日內收取會款等
    情坦承不諱，惟矢口否認有上開犯行，辯稱：伊並未冒標，互助會到了尾六會時
    ，就已經欠錢沒辦法繳齊給得標人，不可能冒標云云。然查：右開犯罪事實業據
    自訴人乙○○、自訴代理人指訴甚明，被告並於本院九十年八月七日庭訊中，坦
    承上開期日冒標自訴人之會款無誤，證人丁○○○並證稱：在第二十四會時，伊
    有在開標現場看到自訴人之標單，但並未看見自訴人在場，被告當時說是自訴人
    寄放標單等語明確，並提出互助會會員名單一份上載明自訴人得標標金及會次附
    卷可稽。另證人李瓊蔘亦證稱：八十八年六月二十五日在開標現場是有向自訴人
    詢問自訴人之會已經被標走了，何以還來開標等語清楚，其雖復證陳：伊當時係
    以疑問語氣詢問自訴人，因為伊在標會會場均未遇見自訴人，並不確定自訴人已
    得標；伊有到開標現場，但只注意得標金額而已，至於詳細之得標人為何伊不清
    楚各云云，上開證詞不僅自訴人當庭否認，指陳：李瓊蔘當時是用肯定的語氣告
    知伊得標後為何還來，伊當場還向被告詢問為何李瓊蔘說伊的部份已經被標走，
    被告當時說沒有標伊的會，後來又說最後一會要給自訴人，伊才以為被告冒標等
    語，況證人李瓊蔘既然質疑自訴人何以標過會還來參與投標，顯然對何人標會已
    有相當程度之認識，否則豈不每位未到過投標現場之會員均遭李瓊蔘為相同的質
    疑（無投標資格），投標秩序豈不因而混亂。又被告對自訴人於何時得標，先辯
    稱：自訴人是尾會云云，繼又改稱伊忘記自訴人是何時得標云云，顯然被告確實
    冒標自訴人會款，致無從自圓其說。此外，被告自承之互助會標會內容，亦為證
    人丙○○、丁○○○、己○○到庭證述屬實，本件事證明確，被告所辯顯均係卸
    責之詞，不足為信，其犯行堪以認定，自應依法論科。
二、按本件互助會之標單，係以白紙記載姓名及標息金額，為被告供稱明確，並為證
    人丁○○○等人證稱屬實，則依民間互助會之約定，此乃表示某會員以多少利息
    標取會款之意思，為參與競標互助會會款之用意證明，本件之標單應屬刑法第二
    百二十條第一項之準私文書。則核被告所為，係犯刑法第二百十六條、第二百十
    條之行使偽造私文書罪及同法第三百三十九條第一項之詐欺取財罪。其偽造署押
    之行為為偽造私文書之一部行為，偽造私文書之低度行為為行使偽造私文書之高
    度行為所吸收，均不另論罪。被告所犯詐騙互助會員會款，係詐騙各活會會員，
    屬一行為觸犯數罪名，侵害數法益，為想像競合犯，應論以一詐欺取財罪。另被
    告行使偽造私文書之目的係在詐騙會款，所犯上開二罪間，有方法結果之牽連關
    係，為牽連犯，應從一重論以行使偽造私文書罪。爰審酌被告犯後矢口否認犯行
    ，不與自訴人達成損害賠償和解，且案發至今，亦未完全賠償自訴人損害，難認
    其有悔意，惟冒標次數為一次，犯罪情節尚非嚴重，詐欺所得亦屬非鉅等一切情
    狀，量處如主文所示之刑，並諭知易科罰金之折算標準。至被告偽造之標單業已
    滅失，為被告供明在卷，自毋庸對其上之署押或該標單為沒收之諭知。
三、按九十年一月十日經總統公佈之刑法第四十一條第一項規定：「犯最重本刑為五
    年以下有期徒刑以下之刑之罪，而受六個月以下有期徒刑或拘役之宣告，因身體
    、教育、職業、家庭之關係或其他正當理由，執行顯有困難者，得以一元以上三
    元以下折算一日，易科罰金，但確因不執行所宣告之刑，難收矯正之效，或難以
    維持法秩序者，不在此限。」，並於同年月十二日生效施行，被告於行為後法律
    有變更，裁判時之法律較有利於行為人，自應適用裁判時法律，附此敘明。
四、自訴意旨另以：被告於上開互助會又冒標會員「大衛」即魏鏡瑩、戊○夫妻之會
    款，而認被告就該部份亦涉有行使偽造私文書、詐欺等犯嫌。按犯罪事實應依證
    據認定之，無證據不得推定其犯罪事實，刑事訴訟法第一百五十四條定有明文。
    訊據被告堅詞否認有冒標戊○及魏鏡瑩之會款，辯稱大衛得標時伊有向他借會款
    ，連同之前向他借的錢共一百十九萬元，因為沒錢，所以將房子設定抵押給大衛
    ，大衛及戊○在何時得標伊已不記得等語。經查：魏鏡瑩因已過世，無從傳訊，
    證人戊○到庭則證稱：伊不知道自訴人有無冒標情形，互助會都是伊先生魏鏡瑩
    參與投標；（之前是否對被告提起民事訴訟？）是有冒標，但要問我先生各等語
    ，顯見證人戊○對被告是否有冒標行為並無從確定。又自訴代理人指魏鏡瑩有向
    被告提起民事法律行動，可見被告有冒標等語，然經法官調閱本院八十八年度促
    字第九０三二號、八十八年度虎簡調字第一六０號等魏鏡瑩請求被告給付會款之
    卷宗，其內均未提及被告冒標之情事，反而魏鏡瑩以支付命令請求給付之會款為
    六十六萬元，於上開調解事件中，被告與魏鏡瑩間調解成立，被告願給付魏鏡瑩
    六十六萬元，給付戊○五十三萬元，並設定不動產抵押權給魏鏡瑩等情，有支付
    命令及調解程序筆錄附於上開各卷宗可明，雖足徵被告係清償會款，但亦無從為
    冒標之認定。至於證人丁○○○提出之上開互助會員名單，於大衛下方雖有載明
    「會首冒名偷標二次」字樣，對此，證人丁○○○於本院庭訊中則證稱：該等字
    樣是大衛寫的，「大衛」下面的阿拉伯數字及國字都是大衛寫的，並非伊寫的云
    云，旋又改稱：大衛欄下方三千三百元是伊寫的，以下的阿拉伯數字都不是伊寫
    的云云，然經比對該互助會之阿拉伯數字字跡均屬相同，「大衛」一欄下方之阿
    拉伯數字亦無例外，且丁○○○之上開互助會員名單並未出現於上開支付命令或
    調解事件之卷內，何以丁○○○私人紀錄之互助會員名單會由魏鏡瑩記載「會首
    冒名偷標二次」之字樣，殊難理解，從而證人丁○○○之上開證詞即有瑕疵，難
    以採信。況自訴人於庭訊中亦陳稱：伊只是聽到風聲，被告有冒標大衛的會等語
    ，顯然自訴人之上開指訴亦僅出於聽聞，法院自難僅憑上開互助會員名單之記載
    偷標字樣，即認被告有冒標魏鏡瑩、戊○二人會款之情。此外，復查無其他積極
    證據足認被告有此部份之犯行，是自訴人之上開指訴即屬無從證明。惟此部份犯
    行與前開被告之犯罪事實有裁判上一罪關係，爰不另為無罪之諭知。
據上論斷，應依刑事訴訟法第三百四十三條、第二百九十九條第一項前段，刑法第二
條第一項前段、第二百十六條、第二百十條、第三百三十九條第一項、第五十五條、
第四十一條第一項前段，罰金罰鍰提高標準條例第一條前段、第二條，判決如主文。
中      華      民      國      九十      年      九      月      七    日
                                        臺灣雲林地方法院刑事第一庭
                                            法  官  侯  廷  昌
右正本證明與原本無異。
如不服本判決，應於判決送達後十日內向本院提出上訴狀( 應附繕本 )。
                                            書記官  李  清  龍
中      華      民      國      九十      年      九      月      七    日
中華民國刑法第二百一十六條
 (行使偽造變造或登載不實之文書罪)
行使第二百十條至第二百十五條之文書者，依偽造、變造文書或登載不實事項或使登
載不實事項之規定處斷。
中華民國刑法第二百一十條
 (偽造變造私文書罪)
偽造、變造私文書，足以生損害於公眾或他人者，處五年以下有期徒刑。
中華民國刑法第三百三十九條
 (普通詐欺罪)
意圖為自己或第三人不法之所有，以詐術使人將本人或第三人之物交付者，處五年以
下有期徒刑、拘役或科或併科一千元以下罰金。
以前項方法得財產上不法之利益或使第三人得之者，亦同。
前二項之未遂犯罰之。


司法院資訊處製作；財團法人民間司法改革基金會備份。
